臺灣高雄地方法院民事判決　九十一年度訴字第一三一四號
　　原　　　告　高雄銀行股份有限公司
　　法定代理人　己○○
　　訴訟代理人　戊○○
　　被　　　告　乙○
　　　　　　　　甲○○
　　　　　　　　丁○○
　　　　　　　　丙○○
右當事人間分配表異議之訴等事件，本院判決如左：
    主    文
確認被告甲○○對被告乙○之債權新台幣壹仟零貳拾伍萬元、被告丁○○對被告乙○
之債權新台幣陸佰貳拾萬元，及被告丙○○對被告乙○之債權新台幣貳佰萬元均不存
在。
本院九十年度執字第一三六九六號民事執行事件，被告甲○○所分配新台幣陸拾陸萬
柒仟壹佰陸拾伍元、被告丁○○所分配新台幣肆拾萬參仟陸佰零柒元，及被告丙○○
所分配新台幣壹拾參萬玖仟壹佰壹拾玖元之債權額，均應減為零元，不得參與分配，
並應將上開款項改為分配予原告。
訴訟費用由被告乙○負擔二分之一，餘由被告甲○○、丁○○、丙○○負擔。
    事    實
甲、原告方面：
一、聲明：求為判決如主文所示。
二、陳述：
  (一)、緣原告為被告乙○之債權人，原告於民國（下同）九十年四月間執鈞院核發之
      高隴民修七六執四八三字第三三六五三號債權憑證對被告乙○所有之財產聲請
      強制執行，並經鈞院以九十年度執字第一三六九六號受理在案。惟原告於執行
      扣押被告乙○存款程序中，被告乙○為免其存款遭原告扣押收取，竟夥同其餘
      被告以不實之債務，由被告甲○○、丁○○持鄉鎮市調解委員會調解書、被告
      丙○○執本票裁定為執行名義，參與分配。
  (二)、按被告甲○○、丁○○、丙○○所主張之上揭債權，近者為八十八年間之本票
      債權，遠者為八十五年間甚至於八十年間之借貸債務，期間均未見上揭被告三
      人對被告乙○為任何求償之法律行為，直至原告執行扣押之際，方才倉促以本
      票裁定及鄉鎮市調解委員會調解書向被告乙○求償，並據以參與分配，顯與常
      理有違。況且，被告甲○○、丁○○、丙○○所主張之債權，少者為新台幣（
      下同）二百萬元，多者為六百二十萬元，甚至有高達一千零二十五萬元之鉅，
      斷不可能於債權未獲清償期間均置自身權益不顧。
  (三)、綜上，被告乙○顯係不甘其所有之存款為原告執行求償，故與其餘被告共同以
      不實之債務，合意製作假債權參與分配，以期減少原告求償之金額，被告間之
      債權關係並不存在甚為灼然。
三、證據：提出本院九十一年四月十日九十一高貴民瑞民九十執字第一三六九六號通
    知暨分配表、九十年度票字第八○○一號裁定暨送達回執、高雄縣彌陀鄉調解委
    員會九十年民調字第三五號調解書、高雄縣橋頭鄉九十年民調字第九四號調解書
    。
乙、被告乙○方面：
一、聲明：求為判決駁回原告之訴。
二、陳述：因訴外人即被告乙○之夫蔡權明之前從事建築業，於八十年初即因建築資
    金調度所需而陸續向被告甲○○、丁○○、丙○○調借款項，並要求被告乙○須
    對每筆借款連帶負清償之責，後來因大環境不景氣之故，致被告乙○夫妻向他人
    所調借之金錢目前尚無力償還，故本件被告間之債權債務關係為真。
三、證據：聲請傳訊證人蔡權明。
丙、被告丁○○部分：
一、聲明：求為判決駁回原告之訴。
二、陳述：被告丁○○自七十九年間即與訴外人蔡權明一起從事建築業，被告丁○○
    確實曾借六百二十萬元予訴外人蔡權明。
丁、被告丙○○方面：
一、聲明：求為判決駁回原告之訴。
二、陳述：被告丙○○與訴外人蔡權明係好友，被告丙○○於八十八年六月三十日自
    高雄市立女子高雄中學（以下稱高雄女中）退休時，領有退休金約五百萬元，被
    告丙○○即借貸二百萬元予訴外人蔡權明，蔡權明並開立本票乙紙交予丙○○收
    執以為證明，是本件債權債務關係確實為真。
戊、被告甲○○方面：
    被告甲○○未於言詞辯論期日到場，亦未提出準備書狀作何聲明或陳述。
己、本院依職權調閱九十年度執字第一三六九六號民事執行卷宗（含九十年度執字第
    二四三○二號、二四三○三號、二四三○四號民事執行卷宗）、九十年度票字第
    八○○一號卷宗、九十年旗核字第六一四號卷宗、九十年旗核字第六四七號卷宗
    ；並(一)向高雄女中函詢被告丙○○於八十八年六月間自該校退休時，其退休金若
    干？又該校係如何撥付該筆款項？(二)函請華僑商業銀行岡山分行檢送被告丙○○
    自八十八年六月一日起迄今之存提款資料到院。
    理    由
一、本件被告甲○○經合法通知，未於言詞辯論期日到場；被告乙○、丁○○、丙○○經合法通知，未於最後言詞辯論期日到場，核均無民事訴訟法第三百八十六條
    各款所列情形，爰依原告聲請，由其一造辯論而為判決。
二、原告主張：原告為被告乙○之債權人，九十年四月間原告執本院核發之高隴民修
    七六執四八三字第三三六五三號債權憑證就被告乙○在訴外人中國信託商業銀行
    股份有限公司三民分行、台灣銀行鼓山分行、彰化商業銀行高雄分行所有之存款
    聲請強制執行，並經本院以九十年度執字第一三六九六號受理在案。惟被告於原
    告聲請強制執行後，竟製造假債權，並由被告丁○○向高雄縣橋頭鄉調解委員會
    聲請調解，復於九十年五月二十二日在該調解委員會作成被告乙○與其夫即訴外
    人蔡權明願給付被告丁○○七百三十五萬元之調解書，被告甲○○則向高雄縣彌
    陀鄉調解委員會聲請調解，並於九十年五月二十一日在該委員會作成被告乙○與
    訴外人蔡權明願給付被告甲○○一千零二十五萬元之調解書，被告丙○○則持被
    告乙○與訴外人蔡權明共同簽發之面額二百萬元之本票聲請法院准為強制執行之
    裁定，各作為其執行名義，聲明參與分配（被告丁○○部分係以上開七百三十五
    萬元中之六百二十萬元參與分配）。按被告丁○○、甲○○、丙○○對被告乙○
    之上揭債權既係虛偽，自不得將之列入本院九十年度執字第一三六九六號強制執
    行所得金額之分配表內，原告乃向執行法院提出書狀聲明異議，被告丁○○、甲○○、丙○○則均為反對之陳述，原告爰於該異議未終結前，依強制執行法第四
    十一條第一項之規定，提起分配表異議之訴，並請求確認被告丁○○、甲○○、
    丙○○與被告乙○間之債權債務關係不存在。
三、被告乙○、丁○○、丙○○則辯稱：被告乙○與被告丁○○、丙○○、甲○○間
    之債權債務關係皆為真實，並無製造假債權以脫免被告乙○之存款被強制執行之
    情事等語。
四、按確認法律關係成立或不成立之訴，非原告有即受確認判決之法律上利益，不得
    提起之，民事訴訟法第二百四十七條定有明文。是原告提起確認之訴，必須其主
    張之法律關係存否在當事人間不明確，致原告之權利或其他法律上之地位有不安
    之危險，即時有以確認判決除去之必要，始有即受確認判決之法律上利益。本件
    原告主張被告丁○○、甲○○及丙○○與被告乙○間並無債權關係存在，既為被
    告所否認，而被告丁○○、甲○○及丙○○與被告乙○間是否確有上開債權存在
    ，對原告依本院九十年度執字第一三六九九號民事執行程序得受清償之債權額若
    干亦有影響，則被告丁○○、甲○○及丙○○與被告乙○間債權存否既不明確，
    致原告之權利有不安之危險，且該危險非經確認判決無以除去，是原告起訴請求
    確認該債權不存在，即有受確認判決之法律上利益。次按，債權人或債務人對於
    分配表所載各債權人之債權或分配金額有不同意者，應於分配期日一日前，向執
    行法院提出書狀，聲明異議；若因執行法院對前條之異議認為並非正當，而經到
    場之債務人或有利害關係之他債權為反對之陳述，致異議未終結者，為異議之債
    權人或債務人，得向執行法院對為反對陳述之債權人或債務人提起分配表異議之
    訴；聲明異議人未於分配期日起十日內向執行法院為前二項起訴之證明者，視為
    撤回其異議之聲明。強制執行法第三十九條第一項、第四十一條第一項前段、第
    三項分別定有明文。經查，本院九十年度執字第一三六九六號民事執行事件，執
    行法院係定於九十一年四月二十九日上午十時於本院民事執行處實施債權分配，
    而原告係該執行事件之債權人，其對於該執行事件分配表上參與分配之債權人即
    被告甲○○之一千零二十五萬元債權、債權人即被告丁○○之六百二十萬元債權
    ，及債權人即被告丙○○之二百萬元債權不同意，乃於同月二十五日具狀聲明異
    議，而參與分配之債權人即被告甲○○、丁○○及丙○○於同年五月六日為反對
    陳述，致原告之異議未終結，執行法院乃於九十一年五月七日以九十一高貴民瑞
    九十執字第一三六九六號通知原告，原告則於同日具狀陳報其業於同月六日提起
    本件分配表異議之訴等情，業據本院依職權調閱九十年度執字第一三六九六號民
    事執行卷宗，核閱無訛，是原告提起本件分配表異議之訴，於法尚無不合，應予
    准許，先此敘明。
五、原告主張其為被告乙○之債權人，九十年四月間其執本院核發之高隴民修七六執
    四八三字第三三六五三號債權憑證就被告乙○在訴外人中國信託商業銀行股份有
    限公司三民分行、台灣銀行鼓山分行、彰化商業銀行高雄分行所有之存款聲請強
    制執行，並經本院以九十年度執字第一三六九六號受理在案。又被告丁○○、甲○○及丙○○於原告聲請強制執行後，乃分別持高雄縣橋頭鄉調解委員會、彌陀
    鄉調解委員會之調解書，及本院九十年度票字第八○○一號本票裁定，各作為其
    執行名義，聲明參與分配等情，業據提出本院九十一年四月十日九十一高貴民瑞
    民九十執字第一三六九六號通知暨分配表、九十年度票字第八○○一號裁定暨送
    達回執、高雄縣彌陀鄉調解委員會九十年民調字第三五號調解書、高雄縣橋頭鄉
    九十年民調字第九四號調解書各乙份為證，並經本院依職權調閱九十年度執字第
    一三六九六號民事執行卷宗，核閱屬實，而被告甲○○經合法通知未到庭，亦未
    提出書狀作何聲明或陳述，是原告此部分之主張堪信為真。至原告主張被告丁○○、甲○○及丙○○所持以參與分配之債權係屬虛偽乙情，則為被告乙○、丁○○、丙○○所否認，並執上揭情詞置辯，經查：
  (一)、關於被告丙○○與被告乙○間之債權關係部分：
    1.按確認法律關係不存在之訴，如被告主張其法律關係存在時，應由被告負舉證
      責任，最高法院四十二年台上字第一七○號判例可資參照。次按，本票固為無
　　　因證券，票據債務人不得以自己與發票人或執票人前手間所存在之抗辯事由，
　　　對抗執票人，惟於確認法律關不存在之訴，如被告主張其法律關係存在，或原
　　　告僅否認被告於訴訟前所主張法律關係成立原因之事實，以求法律關係不成立
　　　之確認，應由被告就法律關係存在或法律關係成立原因之事實，負舉證責任，
　　　此亦有最高法院前揭四十二年度台上字第一七○號判例、二十年度上字第七○
　　　九號判例意旨參照。準此，於第三人對執票人及本票發票人提起確認本票債權
　　　不存在之訴，並提出基礎原因關係不存在之抗辯，揆諸前揭判例要旨所示，自
　　　應由執票人及本票發票人就本票債權存在或其基礎原因關係存在之積極事實，
　　　負舉證責任。本件被告丙○○參與分配所提出之執行名義為本院九十年度票字
　　　第八○○一號本票裁定暨該裁定之送達回執，其債權為二百萬元之情，雖據本
　　　院依職權調閱九十年度執字第二四三○四號民事執行卷宗，核閱無誤，然本票
　　　裁定程序係屬非訟程序，其僅就債權存在與否作一形式之審查，法院並未對該
　　　債權存在與否作實質上之判斷，故不能與一般訴訟程序等同視之，今原告既對
　　　被告丙○○與被告乙○間之債權存否之實體關係爭執，揆諸上開說明，被告丙○○、乙○自不得援引該僅具形式確定力之非訟裁定以資抗辯，仍應負舉證責
　　　任，以證明該債權確實存在。
    2.被告丙○○、乙○固辯稱系爭二百萬元借款，係被告丙○○以其所領取之退休
      金借予訴外人蔡權明，並由被告乙○擔任連帶清償之責等語。惟被告丙○○於
      八十八年八月一日自其服務之高雄女中退休後，計領受二百零六萬三千七百七
      十元之退休金，高雄女中並以市庫支票給付該筆退休金予被告丙○○；又被告
      丙○○自八十八年八月五日至華僑商業銀行岡山分行開立活期儲蓄存款帳戶後
      ，至八十九年十二月二十一日最後交易日止，該帳戶並無上開退休金或系爭二
      百萬元借款之存提款資料等情，有高雄女中九十一年六月十二日高市雄女人字
      第○九一○○○一四○○號函暨付款憑證影本與退休函核定函，及華僑商業銀
      行岡山分行九十一年六月七日（九一）僑銀岡營字第六六號暨存提款往來明細
      各乙份在卷可稽。核與被告丙○○在庭陳稱：伊於八十八年六月三日自高雄女
      中退休時，大約領有五百萬元退休金，伊借給蔡權明的錢是拿這筆退休金的錢
      借他的，當初學校將錢撥入銀行，伊自銀行領出，整筆借給蔡權明，伊目前往
      來的銀行是華僑銀行岡山分行等語，明顯不符。此外，復參以被告丙○○、乙○並未提出其他積極證據，用以證明渠等間確有系爭二百萬元債權關係存在，
      是原告主張被告丙○○與被告乙○間並無系爭二百萬元債權存在，要屬可採。
  (二)、關於被告甲○○、丁○○與被告乙○間之債權關係部分：
      按當事人於鄉鎮市調解委員會成立之調解，經法院核定者，與確定判決有同一
      之效力，法院與調解當事人就該調解當事人間其他訴訟事件，固應受調解內容
      之拘束，惟該既判力並不及於調解當事人以外之第三人，否則第三人之權利將
      無從保障，當非法律規定經法院核定之調解書與確定判決有同一效力之旨。本
      件被告丁○○、甲○○參與分配所提出之執行名義分別為高雄縣橋頭鄉調解委
      員會九十年民調字第六四號調解書，及高雄縣彌陀鄉調解委員會九十年民調字
      第三五號調解書，固據本院依職權調閱九十年旗核字第六四七號卷宗、九十年
      旗核字第六一四號卷宗，核閱屬實，惟依前揭說明，上開調解書之既判力既不
      及於調解當事人以外之第三人即原告，是若被告丁○○、甲○○及乙○主張該
      債權關係存在，自應由渠等負舉證責任（上開最高法院四十二年台上字第一七
      ○號判例可資參照）。惟被告丁○○、乙○就渠二人間確尚有六百二十萬元債
      權債務關係，而被告甲○○對被告乙○有一千零二十五萬元債權等事實並未能
      舉證以實其說，又被告甲○○經合法通知未到庭，亦未提出書狀作何聲明或陳
      述，是原告主張被告丁○○、甲○○與被告乙○間並無系爭六百二十萬元、一
      千零二十五萬元之債權存在，亦為可採。
六、綜上所述，被告丁○○、甲○○、乙○既未能證明被告丁○○、甲○○與被告乙○間確分別有調解書所載六百二十萬元（被告丁○○部分係以上開七百三十五萬
    元中之六百二十萬元參與分配）、一千零二十五萬元之基礎法律關係即借貸債權
    存在；被告丙○○、乙○亦未能證明被告丙○○對被告乙○有上揭於八十八年八
    月五日，由被告乙○與訴外人蔡權明共同簽發，面額二百萬元之本票債權及該本
    票之基礎原因關係即消費借貸法律關係存在，則被告丁○○、甲○○及丙○○對
    於本院九十年度執字第一三六九六號民事執行事件之債務人即被告乙○並無債權
    關係存在，依法自不得參與分配。從而，原告起訴請求確認被告甲○○對被告乙○之債權一千零二十五萬元、被告丁○○對被告乙○之債權六百二十萬元，及被
    告丙○○對被告乙○之債權二百萬元不存在，並主張本院九十年度執字第一三六
    九六號民事執行事件，被告甲○○所分配六十六萬七千一百六十五元、被告丁○○所分配四十萬三千六百零七元，及被告丙○○所分配十三萬九千一百十九元之
    債權額，均應減為零元，不得參與分配，並將上開款項改為分配予原告，為有理
    由，應予准許。
七、被告乙○固聲請傳訊證人蔡權明為證，惟蔡權明經本院數次傳喚，均拒不到庭，
    參以蔡權明既係被告乙○之夫，且就系爭執行債務與被告乙○負連帶清償責任（
    此有本院核發之高隴民修七六執四八三字第三三六五三號債權憑證附於九十年度
    執字第一三六九六號民事執行卷可稽），是證人蔡權明縱使到庭為證，其證詞是
    否可採，並非無疑，是本院認無再行傳訊蔡權明之必要。另兩造其餘主張陳述及
    所提之證據，因本件事證已臻明確，且核與判決結果無影響，亦無再予逐一審酌
    論述之必要，附此敘明。
八、結論：本件原告之訴為有理由，爰依民事訴訟法第三百八十五條第一項前段、第
    七十八條、第八十五條第一項但書，判決如主文。
中　　　華　　　民　　　國　　九十一　　年　　　八　　　月　　　二　　　日
                              臺灣高雄地方法院民事第五庭
~B法　　　官　徐美麗
右為正本係照原本作成。
如不服本判決，應於送達後廿日內，向本院提出上訴狀並表明上訴理由，如於本判決
宣示後送達前提起上訴者，應於判決送達後十日內補提上訴理由書（須附繕本）。
中　　　華　　　民　　　國　　九十一　　年　　　八　　　月　　　二　　　日
~B法院書記官　楊明月
